【裁判字號】    98,家抗,31
【裁判日期】    980504
【裁判案由】    指定遺產管理人
【裁判全文】
臺灣臺南地方法院民事裁定              98年度家抗字第31號
抗  告  人  財政部國有財產局臺灣南區辦事處臺南分處
法定代理人  甲○○
相  對  人  乙○○○○○
法定代理人  丙○○
上列抗告人因與相對人間就被繼承人洪聰勳指定遺產管理人事件
，對於中華民國98年3月30日本院98年度財管字第14號裁定提起
抗告，本院裁定如下：
    主      文
抗告駁回。
抗告程序費用新臺幣壹仟元由抗告人負擔。
    理      由
一、按先順序繼承人均拋棄其繼承權時，由次順序之繼承人繼承
    。其次順序繼承人有無不明或第4順序之繼承人均拋棄其繼
    承權者，準用關於無人承認繼承之規定。又繼承開始時，繼
    承人之有無不明者，由親屬會議於1個月內選定遺產管理人
    ，並將繼承開始及選定遺產管理人之事由，向法院報明。第
    1178條所定之期限屆滿，無繼承人承認繼承時，其遺產於清
    償債權，並交付遺贈物後，如有賸餘，歸屬國庫。繼承人有
    無不明而不能依民法第1177條選定遺產管理人時，得由利害
    關係人聲請法院選任之。民法第1176條第6項、第1177條、
    第1185條、第1178條第2項分別定有明文。
二、本件相對人（即原審聲請人）於原審法院聲請意旨略以：被
    繼承人洪聰勳（男，民國○○年○月○日生，身分證統一編號：
    Ｚ000000000號，生前最後住所：臺南市○區○○里○○鄰○○
    路○段125號）於97年4月29日死亡，其法定繼承人均已依法
    拋棄繼承，致被繼承人洪聰勳之遺產無人繼承，且親屬會議
    亦未於繼承開始後1個月內選定遺產管理人。查被繼承人洪
    聰勳生前滯欠地方稅計新臺幣48,759元，相對人係地方稅捐
    機關，擬對被繼承人洪聰勳之遺產執行換價程序，以清償其
    積欠之租稅債權，為此爰基於利害關係人之身分，依法聲請
    選任財政部國有財產局臺灣南區辦事處臺南分處為被繼承人
    洪聰勳之遺產管理人等語。
三、原審法院裁定以：相對人主張之上開事實，業據提出本院97
    年5月21日南院雅家寅97繼字第1173號准予備查通知函影本1
    件、繼承系統表1件、遺產繼承拋棄聲明書影本1件、除戶謄
    本影本5件、戶籍謄本影本6件、乙○○○○○欠稅總歸戶查
    詢情形表1件為證，且經本院依職權調取本院97年度繼字第1
    173號拋棄繼承事件卷宗核閱綦詳，是相為人主張之事實堪
    信為真實。又查被繼承人洪聰勳之法定繼承人均已拋棄繼承
    權經本院准予備查在案，又未準用民法第1177條之規定選定
    遺產管理人，而被繼承人洪聰勳滯欠地方稅捐尚未清償，故
    相對人以利害關係人之身分聲請選任被繼承人洪聰勳之遺產
    管理人，核與上開規定並無不合，應予准許。按公示催告期
    限屆滿，無繼承人承認繼承時，其遺產於清償債權，並交付
    遺贈物後，如有剩餘，歸屬國庫；又按非公用國有財產以財
    政部國有財產局為管理機關，民法第1185條、國有財產法第
    12條分別定有明文。查本件被繼承人洪聰勳之法定繼承人皆
    已依法拋棄繼承權經本院准予備查，復未準用民法第1177條
    之規定選定遺產管理人，且經本院函詢被繼承人洪聰勳之原
    繼承人即被繼承人現尚生存之兄姊，渠等均無擔任被繼承人
    洪聰勳之遺產管理人之意願，足徵被繼承人洪聰勳之原繼承
    人對被繼承人洪聰勳遺產之處置已漠不關心；又查被繼承人
    洪聰勳所遺留之財產，倘無人承認繼承時，將於清償債權，
    交付遺贈物後，歸屬國庫。從而，依前揭規定，本院認選任
    財政部國有財產局臺灣南區辦事處臺南分處為被繼承人洪聰
    勳之遺產管理人為適當。
四、抗告意旨略以：
（一）按司法院74年10月15日（74）院台廳一字第05786號函示
      「嗣後各地方法院受理有關無人承認繼承遺產管理事件時
      ，先順序繼承人均拋棄繼承，其次順序繼承人有無不明而
      應準用關於無人承人繼承之規定時，應先審核可否依民法
      第1177條規定選定遺產管理人。如無法選定遺產管理人者
      ，因此類拋棄繼承事件，多屬遺債大於遺產，形同破產，
      儘量避免選任國有財產局為遺產管理人。」，以及本局91
      年2月27日台財局接字第0910004982號函轉司法院秘書長9
      0年12月20日（90）秘臺廳民一字第30224號函示「檢送司
      法院秘書長90年12月20日（90）秘臺廳民一字第30224號
      函影本乙份，司法院秘書長已轉知臺灣高等法院等，請各
      法院受理有關無人承認繼承遺產管理人事件時，宜注意依
      財政部修正之代管無人承認繼承遺產作業要點及該院74年
      10月15日（74）院臺廳一字第05786號函辦理」。
（二）查抗告人於98年4月6日接獲本院98年度財管字第14號民事
      裁定，選任為被繼承人洪聰勳之遺產管理人。經細閱該民
      事裁定理由欄第二項記載「…被繼承人洪聰勳（男，民國
      ○○年○月○日生，身分證統一編號：Ｚ000000000號，生前最
      後住所：臺南市○區○○里○○鄰○○路○段125號）於97年
      4月29日死亡，其法定繼承人均已依法拋棄繼承，致被繼
      承人洪聰勳之遺產無人繼承，且親屬會議亦未於繼承開始
      後1個月內選定遺產管理人。查被繼承人洪聰勳生前滯欠
      地方稅計新臺幣48,759元，聲請人係地方稅捐機關，擬對
      被繼承人洪聰勳之遺產執行換價程序，以清償其積欠之租
      稅債權，為此爰基於利害關係人之身分，依法聲請選任財
      政部國有財產局臺灣南區辦事處臺南分處為被繼承人洪聰
      勳之遺產管理人等語。」衡諸一般常情，被繼承人洪聰勳
      之法定繼承人之所以聲明拋棄繼承，不外乎被繼承人之遺
      債大於遺產，有破產之虞。審究本案，被繼承人洪聰勳積
      欠相對人稅捐，雖遺有財產，惟其法定繼承人仍聲明拋棄
      繼承，足見被繼承人洪君之遺債大於遺產；再者，人性戀
      財，若被繼承人所遺留之財產，於清償債務或稅捐後仍有
      剩餘，其繼承人豈會拋棄繼承之理？因之，被繼承人洪聰
      勳即可能屬於遺債大於遺產，有破產之虞。此類遺債大於
      遺產案件，已無多餘財產可收歸國有，其遺產管理人之主
      要職責為配合債權人及法院之查封、拍賣程序，以完成被
      繼承人債務之清償，類此案件，並非得由專司管理國家財
      產之相關機關擔任遺產管理人，亦可選任具有相關專業知
      識之律師、地政士或社會公正人士等擔任遺產管理人，一
      樣能達成被繼承人債務清償之目的與保護債權人之權益。
      且於實務上並非不可行，此有臺灣嘉義地方法院97年度家
      抗字第1號、第25號民事裁定可稽。
（三）次查，抗告人因係國有財產之管理機關，執行事務預算為
      全國納稅義務人之所得，而國庫對於無人承認繼承之遺產
      向有期待權。而以被繼承人洪聰勳遺債大於遺產之情形，
      抗告人仍須善盡善良管理人責任為其管理、處理及清償債
      務等問題，然遺產管理程序終結時，通常已無遺產可收歸
      國有，則選任抗告人為遺產管理人間所將耗費之人力、時
      間實難以金錢衡量；且管理期間所需之花費亦由國庫代為
      墊付，將令國庫利益受損，造成公器淪為私用，浪費國家
      資源於少數特定人之不公現象，並成為繼承人逃避訴訟之
      管道。
（四）末查，民法第1179條亦明文規定，拋棄繼承之繼承人並非
      不可擔任遺產管理人，而被繼承人之配偶、子女或其他最
      近親屬較清楚被繼承人之遺產、債權債務關係，就該其債
      務必較抗告人明瞭，如由其擔任遺產管理人亦能收事半功
      倍之效。且依本院97年度財管字第58號民事裁定事實理由
      第4項記載：「……選定遺產管理人，除慮及管理遺產之
      公平性外，亦需可慮其適切性，亦即應以對被繼承人之遺
      產、遺債情形瞭解較深者優先選任為宜。………至原繼承
      人乙○○有無擔任被繼承人遺產管理人之意願，並不影響
      本院依法為之選任，…。」。是，類此拋棄繼承之遺產管
      理案件，實應以被繼承人之配偶、子女、其他最近親屬或
      具相關專業知識之律師、地政士、其他社會公正人士為遺
      產管理人，更能加速遺產之清查與處理，爰聲請廢棄原裁
      定等語。
五、經查：
（一）本件相對人主張之前開事實，業據其提出本院97年5月21
      日南院雅家寅97繼字第1173號准予備查通知函、繼承系統
      表、拋棄繼承之民事聲請狀、遺產繼承拋棄聲明書、戶籍
      謄本等影本及乙○○○○○欠稅總歸戶查詢情形表1件、
      全國財產稅總歸戶財產查詢清單1件附於原審卷可稽，復
      經本院依職權調取97年度繼字第1173號拋棄繼承卷宗核閱
      綦詳，堪信為真實。查被繼承人之繼承人均已聲明拋棄繼
      承權，又未準用民法第1177條規定選定遺產管理人，而相
      對人基於對於被繼承人之租稅債權，而以利害關係人身分
      聲請選任被繼承人之遺產管理人，自屬合法，應予准許。
（二）司法院前述函示，僅謂儘量避免選任抗告人為遺產管理人
      ，並非謂不得選任其為遺產管理人，無非著眼於國有財產
      之考量，對於法院亦無拘束力。又被繼承人生前之遺產、
      債權債務關係，抗告人得依其他方式獲悉或取得，於其管
      理遺產上並無困難，而上開文件資料被繼承人之配偶、子
      女或其他最近親屬未必最為知悉。且被繼承人之全體繼承
      人拋棄繼承，已無利害關係，如選定其等擔任遺產管理人
      ，難期其將來執行職務能克盡職守，公正客觀，以善盡管
      理人之職務，為期公正，實不宜選任彼等為遺產管理人。
      抗告意旨主張：「民法第1179條亦明文規定，拋棄繼承之
      繼承人並非不可擔任遺產管理人，而被繼承人之配偶、子
      女或其他最近親屬較清楚被繼承人之遺產、債權債務關係
      ，就該其債務必較抗告人明瞭，如由其擔任遺產管理人亦
      能收事半功倍之效。且依本院97年度財管字第58號民事裁
      定事實理由第4項記載：『……選定遺產管理人，除慮及
      管理遺產之公平性外，亦需可慮其適切性，亦即應以對被
      繼承人之遺產、遺債情形瞭解較深者優先選任為宜。……
      …至原繼承人乙○○有無擔任被繼承人遺產管理人之意願
      ，並不影響本院依法為之選任，…。』。是，類此拋棄繼
      承之遺產管理案件，實應以被繼承人之配偶、子女、其他
      最近親屬…為遺產管理人，更能加速遺產之清查與處理」
      云云，自無可取。
（三）被繼承人之遺產，於遺產管理人完成清償債權並交付遺贈
      物等清算程序前，是否有賸餘，無從知悉。而依上述說明
      ，各順序之繼承人均拋棄繼承者，其剩餘財產歸屬國庫，
      而抗告人為國庫之綜理機關，為國有財產法第9條第2項所
      明定，其備有財產管理之專才，雖其經費支出屬國家資源
      ，但保護無人繼承財產之債權人之權利，亦屬政府之義務
      。於遺產管理人指定之實際運作，仍認選任國有財產局為
      遺產管理人較為妥適。抗告意旨以：「衡諸一般常情，被
      繼承人洪聰勳之法定繼承人之所以聲明拋棄繼承，不外乎
      被繼承人之遺債大於遺產，有破產之虞。審究本案，被繼
      承人洪聰勳積欠相對人稅捐，雖遺有財產，惟其法定繼承
      人仍聲明拋棄繼承，足見被繼承人洪君之遺債大於遺產；
      再者，人性戀財，若被繼承人所遺留之財產，於清償債務
      或稅捐後仍有剩餘，其繼承人豈會拋棄繼承之理？因之，
      被繼承人洪聰勳即可能屬於遺債大於遺產，有破產之虞。
      此類遺債大於遺產案件，已無多餘財產可收歸國有，其遺
      產管理人之主要職責為配合債權人及法院之查封、拍賣程
      序，以完成被繼承人債務之清償，類此案件，並非得由專
      司管理國家財產之相關機關擔任遺產管理人，亦可選任具
      有相關專業知識之律師、地政士或社會公正人士等擔任遺
      產管理人，一樣能達成被繼承人債務清償之目的與保護債
      權人之權益。且於實務上並非不可行，此有臺灣嘉義地方
      法院97年度家抗字第1號、第25號民事裁定可稽。」、「
      抗告人因係國有財產之管理機關，執行事務預算為全國納
      稅義務人之所得，而國庫對於無人承認繼承之遺產向有期
      待權。而以被繼承人洪聰勳遺債大於遺產之情形，抗告人
      仍須善盡善良管理人責任為其管理、處理及清償債務等問
      題，然遺產管理程序終結時，通常已無遺產可收歸國有，
      則選任抗告人為遺產管理人間所將耗費之人力、時間實難
      以金錢衡量；且管理期間所需之花費亦由國庫代為墊付，
      將令國庫利益受損，造成公器淪為私用，浪費國家資源於
      少數特定人之不公現象，並成為繼承人逃避訴訟之管道。
      」云云，亦無可採。
（四）綜上所述，原審法院據此指定抗告人為被繼承人之遺產管
      理人，經核並無不合，抗告意旨復未述明原裁定選任其為
      被繼承人之遺產管理人有何違法或其他不當之處，其提起
      抗告，聲明廢棄原裁定，非有理由。
六、據上論結，本件抗告為無理由，爰依非訟事件法第21條第2
    項、第46條，民事訴訟法第495條之1第1項、第449條第1項
    、第95條、第78條，裁定如主文。
中    華    民    國    98    年    5     月    4    日
                    家事法庭    審判長法  官  鍾宗霖
                                      法  官  林富郎
                                      法  官  楊佳祥
上為正本係照原本作成。
抗告人如不服本裁定，僅得於收受本裁定正本送達後10日內以適
用法規顯有錯誤為理由，並委任律師為代理人，向本院提出再抗
告狀（須附繕本1份及繳納再抗告裁判費新台幣1000元），經本
院許可後始可再抗告於臺灣高等法院臺南分院。
中    華    民    國    98    年    5     月    4    日
                                      書記官   葉芳如


司法院資訊處製作；財團法人民間司法改革基金會備份。
